臺灣高等法院高雄分院刑事判決　　　　　　　　　　　九十三年度上訴字第五三號
　　上　訴　人
　　即　被　告　甲○○
　　選任辯護人　曾慶雲律師
右上訴人因殺人案件，不服臺灣高雄地方法院九十二年度重訴字第六九號中華民國九
十二年十二月十九日第一審判決（起訴案號：臺灣高雄地方法院檢察署九十二年度偵
字第一一八○六號），提起上訴，本院判決如左：
    主  文
原判決撤銷。
甲○○殺人，處有期徒刑捌年，褫奪公權肆年。扣案之柴刀壹把沒收。
    事  實
一、甲○○與崔龍光原均住在高雄市○○區○○里○○路六三一號「榮民安養中心」
    之榮民，二人於民國九十二年五月底已因修剪安養中心內之花木問題而有爭吵，
    復於同年六月三日十五時許，再因上述修剪花木問題爭執，崔龍光並於當時持刀
    向甲○○作勢威脅，致甲○○懷恨在心，亟思報復，迨於翌日即同年六月四日凌
    晨零時許，甲○○思及上情，已無法按捺心中怒氣，決意前往於該安養中心「三
    一○一」室之崔龍光理論，並隨身攜帶其所有之柴刀一把，企圖雙方再生爭執時
    即將崔龍光殺害，詎甲○○手持該把柴刀一進入上揭未上鎖之「三一○一」室內
    ，即遭當時坐於該房內床舖旁椅子上之崔龍光向其喝稱：「讓你砍啊」等語，更
    引發甲○○之不滿，竟憤而基於殺人之犯意，即持手中之柴刀朝崔龍光的頭部砍
    二刀及背部砍一刀，造成崔龍光頭部後頂部七‧八×○‧五公分、左後頂部五‧
    六×○‧四公分及左背部一○‧五×○‧五公分刀砍傷各一處（起訴書所載之右
    上額部刀砍傷五‧五×○‧三公分應係刀割傷，詳後述），崔龍光旋即起身以手
    環抱住甲○○，二人互相扭打，甲○○手持之柴刀因而掉落地面，崔龍光旋即撿
    拾該柴刀往甲○○之左小腿砍去，致甲○○受有左小腿三公分撕裂傷之傷害，二
    人同時並往置放有崔龍光所有之長、短水果刀各一把之桌子前去，嗣甲○○見有
    上開水果刀置於該桌上，遂承前殺意持長水果刀往崔龍光之胸部猛剌數刀，致崔
    龍光前胸部刀刺傷三×○‧九公分（致命創傷）、左胸部刀刺傷二‧五×○‧五
    公分、右胸部刀刺傷二‧八×○‧六公分、二‧七×○‧七公分及二‧四×○‧
    五公分各一處、右上胸部小刀刺傷五處（此五處傷口均淺及表皮），同時因二人
    處於扭打之狀態中，甲○○又持該長水果刀朝崔龍光之頭部、腰部等處揮舞劃割
    ，致崔龍光頭部左後頂部刀割傷六公分、右上額部刀割傷五‧五公分×○‧三公
    分、左顴部刀割傷五‧五公分、右眉部刀割傷、右上、中、下顳部刀割傷、右前
    額部刀割傷、左腰部刀割傷二‧三公分、左大拇指遠端刀割傷○‧七公分、左大
    拇指近端刀割傷三‧二×○‧三公分、左前臂內側部刀割傷三×○‧三公分各一
    處、右胸上部刀割傷九‧四×○‧二公分二處；崔龍光亦趁機拾取置於書桌上之
    另一把短水果刀欲砍殺甲○○，惟手握刀刃處，旋遭甲○○搶下，因而造成崔龍
    光左手虎口刀割傷七‧二×一‧五公分、左手掌內側部刀割傷六‧四×一公分各
    一處。嗣於同日零時四十五分許，因二人上開舉動為「三一○七」室之榮民林益
    發查覺有異而前往察看，林益發見崔龍光躺在地板上，且地板上佈滿血跡，就前
    去服務台通知值班小姐上情，而該值班小姐再通知當晚值日之社工員吳旻修，吳
    旻修旋即報警處理，是時該安養中心之清潔員楊順吉、鍾煥松、陳政伸及保健人
    員李進榮得知後亦迅速到達案發現場處理，楊順吉見崔龍光躺在地板上，右手持
    柴刀，甲○○則右手持長水果刀趴在崔龍光身上，先將二人手持之刀器取下，吳
    旻修隨後到達現場時，先將甲○○帶往該中心之保健室內看管，再請陳政伸、楊
    順吉、鍾煥松及李進榮將崔龍光送往高雄市健仁醫院急救，延至同日凌晨一時十
    分許，崔龍光仍因多重刀剌傷造成大量出血不治死亡。甲○○在保健室時，直向
    吳旻修表明要向警方自首，警方據報後趕至現場，經吳旻修依甲○○自首之意思
    引領警員林宗仁至保健室，並告知兇嫌在保健室內，而將甲○○逮捕，甲○○坦
    承犯罪，並願接受裁判，且扣得上開柴刀、長水果刀各一把。嗣檢察官於九十二
    年六月四日前往案發現場履勘時，再扣得現場遺留短水果刀一把。
二、案經高雄市政府警察局楠梓分局報請臺灣高雄地方法院檢察署檢察官偵查起訴。
    理  由
一、訊據上訴人即被告甲○○對於右揭時、地分持柴刀砍殺及長水果刀剌殺崔龍光，
    因而致崔龍光死亡之事實，已在本院審理時坦承不諱，惟辯稱：「因崔龍光常常
    欺負我，要拿刀殺我，我殺他是要保護我自己，應是正當防衛，並非純心要殺死
    崔龍光」云云。經查：
（一）本件被害人崔龍光係因多重刀剌傷而死亡之事實，已經台灣高雄地方法院檢察
      署檢察官督同法醫師相驗及解剖明確，此有相驗屍體證明書、驗斷書、勘驗筆
      錄各一份及被害人屍體解剖照片四十五幀在卷可稽（見九十二年度相字第九○
      二號相驗卷宗第二九頁、第三一頁至第六九頁；九十二年度偵字第一二五七一
      號偵查卷第五頁至第二七頁）。而被害人崔龍光全身計有如事實欄所載之刀剌
      傷十處、刀砍傷三處、刀割傷十六處等情，亦經檢察官督同法醫師解剖明確，
      並有解剖紀錄報告一份在卷足據（同上相驗卷第四二頁）。再案發現場即該安
      養中心三一○一室內遺有大量血跡之事實，復經高雄市政府警察局刑事鑑識中
      心派員前往勘查屬實，有該局楠梓分局九十二年七月二日高市警楠分三字第○
      九二○○一○七四二號函所附之刑案現場勘查報告一份及案發現場相片六十七
      幀在卷可參（見九十二年度偵字第一一八○六號第十四頁至第四七頁），並有
      被告所有之柴刀，及被害人崔龍光所有之長、短水果刀各一把扣案可資佐證，
      此部分事實明確，應可認定。
（二）證人楊順吉在本院證稱「那天我進去看到崔龍光躺在地上，手上拿一支柴刀，
      被告拿一支水果刀，身上都是血，房間地上也都是血，我跟他們要刀子，他們
      都有拿給我，被告有說了一句『他沒救了』，但那時候我聽不大清楚」「我先
      把刀子拿到休息室藏放，再請保健組醫護人員開車過來，但報案是由吳旻修所
      報的」等語；證人吳旻修在本院證稱「當天我接到電話通報那裡發生兇殺案，
      我馬上拿著無線電趕快衝過去，因為當天我是總值日班，到現場時，他們的兇
      器已經被楊順吉取下，我看到被告是傻傻地站在死者房間門口，死者還在抽搐
      ，滿地都是血，我馬上找醫護人員趕快緊急送醫，並打一一○報警，再把被告
      帶到保健組，他有一直說他要去自首」等語。又先後目擊案發現場之證人即安
      養中心榮民林益發、清潔員楊順吉、鍾煥松、陳政伸、保健人員李進榮於警詢
      、偵查及原審時分別證述「案發現場有甲○○，死者倒在地上」「我就跑去看
      ，就看到該房間內地板全都是血，崔龍光躺於地上仰臥右手持柴刀、甲○○右
      手持水果刀趴在崔龍光身上」等語，上開證詞核與被告對於上述事實於警詢、
      偵查及本院審理時所自白情節大致相符。綜合上述各項證據，被害人崔龍光遭
      砍刺殺之刀數及傷痕大小，佐以被告自承當時曾與被害人發生扭打之情，再參
      酌案發現場佈滿血跡之情以觀，足見二人曾有激烈之對峙，則被害人崔龍光身
      上所受之刀傷二十九處，應確係被告在當時情狀下分持柴刀及長水果刀或砍或
      剌殺致崔龍光死亡無訛，應可確認被害人崔龍光係被告所持刀殺死之事實，應
      無疑義。
（三）被告甲○○雖另辯稱其會砍殺崔龍光應是正當防衛，並非有意要砍刺殺崔龍光
      致死云云。經查：
    (一)被告當時前往被害人崔龍光三一○一室時，身上所攜帶之刀器即係柴刀一把，
      而該把柴刀之刀刃長二十二公分、寬七公分，已經高雄市政府警察局刑事鑑識
      中心鑑驗屬實，有現場勘查報告及相片三幀附卷可證，足見該把柴刀若持以砍
      人頭部，足以致人於死甚明。而被告於凌晨時分，持該把柴刀前往找崔龍光理
      論，其用意是否僅係自衛之用，已難自圓其說。再者，被告其後用以剌殺崔龍
      光胸部因而造成致命創傷之長水果刀，經勘查結果刀刃長一五公分、寬三公分
      之情，亦有現場勘查報告及相片四幀在卷足稽，且經本院當庭提示勘驗該把長
      水果刀實屬鋒利，倘若往人體之要害剌去，確實足以致人於死。而被告先以柴
      刀砍殺崔龍光外，復再持長水果刀刺殺崔龍光，前後一貫地遂行其殺人之犯意
      ，是被告既持該把水果刀向崔龍光胸部猛刺數刀，又如何能謂並非有意要殺死
      崔龍光？況被告於偵查中、原審時分別供稱：「持刀入死者房間是我準備要殺
      他的」「我已無法忍耐，我覺得受到欺負，於是我帶柴刀去找他，想要殺他，
      我認為他連續找我三次麻煩是在欺負我，我想要報復」「一開始是要讓他死才
      砍他，我犯了錯」等語明確，更足認其持刀前去尋崔龍光理論時已有殺機，嗣
      聞崔龍光向其喝稱「讓你砍啊」云云，即憤而基於殺人之犯意而持刀砍殺刺殺
      無訛。
    (二)再就被害人崔龍光所受之傷勢與被告所受傷情互相比較以觀，被害人身上有多
      達二十九處刀傷之事實，業如前述，而被告身上僅受有左手撕裂傷二公分及左
      小腿撕裂傷之輕微傷勢，已經原審函詢國軍左營醫院屬實，有該院所提供之診
      斷證明書、急診創傷病歷各一份在卷足稽（見原審卷第一○七至一一○頁），
      二人所受傷勢有明顯之差別，可見被告當時與崔龍光對峙時，顯處於占上風之
      情勢。再者，被告所受二處傷勢皆僅係皮肉傷，且非致命部位，然被害人傷勢
      卻散佈於頭部、胸部等人體重要且足以致命之部位，顯見被告當時下手之重、
      殺意之堅，參以被害人崔龍光係八年十二月十二日出生，被告為二十年三月四
      日出生，有渠等年籍資料在卷可參，二人年齡相差逾十二歲，體力及肌力應有
      一定之差距，被告如係自衛而為，顯然不必如上開砍殺行為即可排除被害人之
      攻擊，況被告遭崔龍光持柴刀砍其左小腿前，已先以柴刀砍殺崔龍光之頭部二
      刀及背部一刀，此外崔龍光最後身上多達二十九處，且大部分係集中於致命部
      位，足徵被告所為確係欲致崔龍光於死地，實無任何防衛之意思，亦無防衛過
      當之情形，被告此部分所辯核無足採。
（四）綜上所述，被告右開行凶之手法及用力之猛，佐以被告與被害人崔龍光於案發
      之前曾發生爭執等情以觀，已足認被告確有殺人之犯意已甚明顯。至於證人楊
      順吉於警詢及偵查中均稱「崔龍光躺在地上仰臥右手持柴刀，甲○○右手持水
      果刀趴在崔龍光身上」等語，卻於原審改稱「死者拿把柴刀橫躺地上，甲○○
      是站在他旁邊」云云，惟對何以先前陳述有誤，並未合理說明，仍應依初供較
      可信。又被告係持其所有之柴刀一把前去找崔龍光，另扣案二支水果刀均係死
      者崔龍光所有且置於其房內桌上，已據被告於警詢、偵查及原審時供述明確，
      卻於本院審理時或稱「我帶二把刀去，一把長的，一把短的」「短的尖刀也是
      我的」，或稱「小的尖刀沒帶去，只帶柴刀」，或稱「起初二把刀在我手上，
      他拿一把要殺我」云云，顯然已未能明確回憶當時之情況所致，不足為憑。本
      件事證已經明確，被告之犯行應堪認定。
二、核被告所為，係犯刑法第二百七十一條第一項殺人罪。公訴意旨雖認被告係由該
    安養中心代為報案，警方始知其為本案涉嫌人云云，係以證人楊順吉證述明確為
    憑，固非有據。但經原審函詢高雄市政府警察局勤務指揮中心有關本案報案及警
    方前往處理之情形，依該中心之資料所示，當時係證人即該安養中心之吳旻修報
    案，且第一位前往案發現場的警員係現任高雄市政府警察局楠梓分局加昌派出所
    之警員林宗仁，有該局勤務指揮中心受理各類案件紀錄表在卷可參（見原審卷第
    一一四頁）。證人吳旻修於原審及本院證述：「警察來時尚未和被告碰面之前，
    我有向警察說明行兇的人是被告，目前安置在保健室」「我是先安置被告在保健
    室後再去報警，在警察到來之前，被告回過神來，有跟我說他要自首，但我沒有
    向警員說被告要自首，是直接帶警員去保健室並說兇嫌在裡面，當時第一次遇到
    這種事，我也慌亂了，所以沒想到要跟警員說被告要自首」等語；證人林宗仁於
    原審及本院證述：「我是第一個到達的警員，我到現場時尚未和被告碰面之前，
    吳旻修就告知我，兇嫌是被告，他人在保健室裡面，我就去保健室看到被告呆坐
    在保健室」「被告之同事帶我進入被告坐的地方，並告訴我兇嫌就坐在醫務室內
    ，我進去發現被告身上有很多血跡，問其同事是不是就是他，他們就點頭說是，
    我問被告姓名年籍，他好像都沒有辦法回答，只是看起來精神恍惚地坐在那裡」
    等語。準此，被告於警察機關接獲報案僅知悉犯罪事實，尚未發覺其係犯罪嫌疑
    人之前，被告即委由值日之社工員吳旻修代向警員自首，且警方據報前去時，亦
    經吳旻修引導至保健室才逮捕被告，應認對於未發覺之犯罪而自首，並願意接受
    裁判，合於依刑法第六十二條前段自首之要件，應依法減輕其刑。
三、原審認被告殺人罪證明確，而予以論罪科刑，固非無見。惟原判決以證人吳旻修
    、林宗仁之證詞，認定被告並非主動於警方未發覺犯罪人之際即向警方自首，核
    與自首之要件不合。然按自首係對於未發覺之犯罪，不僅指犯罪事實尚未發覺，
    即犯罪事實雖已發覺而犯罪者為何人，偵查機關或人員尚未發覺之情形，亦包括
    在內。至於自首之方法，不限於自行投案，即託人代理自首或向非偵查機關請其
    轉送，亦無不可（最高法院五十年台上字第六五號判例參照）。查被告於警察機
    關接獲報案僅知悉犯罪事實，尚未發覺其係犯罪嫌疑人之前，被告即委由值日之
    社工員吳旻修代向警員自首，一再表示要向警方自首，且警方據報前去時，亦經
    由吳旻修引導至保健室並指明兇嫌在裡面，警員林宗仁才得以順利逮捕被告。衡
    以被告殺人後之精神恍惚，且考以自首之設，不僅為獎勵犯罪者悔過自新，又為
    避免搜查逮捕株連疑似而累及無辜，尚須顧及偵查機關之勞費，本件可解為吳旻
    修受被告之託，引領警員至保健室尋獲被告，已將被告自首之意旨傳達於有偵查
    權之警員，不限於受託之吳旻修須代向警員明示「自首」並「願接受裁判」為必
    要（最高法院九十二年台上字第五四八號判決參照），應認係對於未發覺之犯罪
    而自首，並願意接受裁判，合於刑法第六十二條前段自首之要件。被告執此指摘
    原判決不當，為有理由，自應由本院撤銷改判。
四、審酌被告僅因修剪花木糾紛，竟因此萌生殺意，罔顧人命，惡行實屬重大，衡其
    殺害被害人之手段，係持柴刀及長水果刀分別攻擊被害人頭部、背部、胸部等重
    要部位，因而造成被害人多達二十九處之刀傷，足見其手法實屬兇殘，惟考量其
    並無任何前科紀錄，有台灣高等法院被告全國前案紀錄表及台灣高雄地方法院檢
    察署刑案資料查註紀錄表在卷可按，足見其素行尚屬良好，證人裴海山、柴來福
    於原審說明死者崔龍光曾找被告好幾次麻煩或謾罵或要打被告，被告均忍著亦未
    曾回手，直至忍無可忍才下手殺害等語，且自始表示悔意，犯後態度尚佳等一切
    情狀，認應量處有期徒刑八年。又依被告殺人犯罪之性質，本院認有褫奪公權之
    必要，爰併予宣告褫奪公權四年。扣案之柴刀一支，為被告所有，業據被告供明
    在卷，且係供犯罪所用之物，依刑法第三十八條第一項第二款規定，併予宣告沒
    收。至被告用以剌殺被害人之長水果刀一把，及扣案但未供犯罪所用之短水果刀
    一把，均係被害人崔龍光所有，並非被告所有之物；而血衣、鞋子雖為被告所有
    ，惟因上開之物係一般人日常生活所需，被告並非以此作為犯罪之工具，又非違
    禁物，爰均不併為沒收之諭知。
據上論結，應依刑事訴訟法第三百六十九條第一項前段、第三百六十四條、第二百九
十九條第一項前段、刑法第二百七十一條第一項、第六十二條前段、第三十七條第二
項、第三十八條第一項第二款，判決如主文。
本案經檢察官林應華到庭執行職務。
中     華     民     國      九十三      年 四      月      六     日
                              臺灣高等法院高雄分院刑事第三庭
                                  審判長法官  周賢銳
                                        法官  黃蕙芳
                                        法官  黃建榮
右正本證明與原本無異。
如不服本判決應於收受本判決後十日內向本院提出上訴書狀，其未述上訴理由者，
並得於提起上訴後十日內向本院補提理由書狀（均須按他造當事人之人數附繕本)「
切勿逕送上級法院」。
                                      書記官  鄭翠芬
中     華     民     國      九十三      年      四      月      六     日
附錄：本判決論罪科刑法條：
刑法第二百七十一條第一項：
殺人者，處死刑、無期徒刑或十年以上有期徒刑。
